臺灣板橋地方法院刑事判決　　　　　　　94年度易字第754 號
公　訴　人　台灣板橋地方法院檢察署檢察官
被　　　告　甲○○
　　　　　　張駿邦原名丙○○.
上列被告等因詐欺案件，經檢察官提起公訴（九十四年度偵字第
六０八八號），本院判決如下：
    主      文
甲○○共同意圖為自己不法之所有，以詐術使人將本人之物交付
，處有期徒刑壹年陸月，減為有期徒刑玖月。
張駿邦無罪。
    事      實
一、甲○○與乙○○（經本院發佈通緝）共同基於意圖為自己不
    法所有之犯意聯絡，於民國八十九年五月間，佯稱渠等可以
    取得新竹縣尖石鄉原住民保留地，透過關係變更地目，開發
    休閒事業，致使陳明華、陳正雄、李煌村、黎玉正、丁○○
    、蔡忠仁等人陷於錯誤，因而分別交付出資額新台幣（下同
    ）四百萬元、一百萬零五千元、一百八十七萬五千元、一百
    五十萬元、三百萬元及一百五十萬元（六人共計一千二百八
    十八萬元）予不知情之丙○○（嗣改名為張駿邦詳後述），
    再轉交甲○○運用。甲○○取得款項後，即由乙○○提供具
    有原住民身分之田楊美嬅、羅文祥為人頭，於八十九年六月
    十三日借名登記為新竹縣尖石鄉○○段第二九一號、二九一
    之一號地號土地之地上權人後，甲○○再與乙○○假意於八
    十九年九月二十二日成立「尖石大自然開發股份有限公司（
    下稱大自然公司）」，推由張駿邦擔任董事長，乙○○、甲○○與陳明華、丁○○分別擔任董事及監察人。嗣甲○○將
    詐得款項挪供己用，後因田楊美嬅、羅文祥於九十二年七、
    八月間，在未告知大自然公司情形下，向新竹縣竹東地政事
    務所辦理拋棄前開地上權，經丁○○、李煌村調閱他項權利
    設定登記後，始發覺上情。
二、案經李煌村、丁○○訴由台灣板橋地方法院檢察署檢察官偵
    查起訴。
    理      由
壹、有罪部分：
  一、本案認定犯罪事實所用之證據（包含被告甲○○、乙○○
      、張駿邦於偵查及本院審理時之供述、證人田楊美嬅於偵
      查中之證述、卷附大自然公司設立登記表、出資明細表、
      系爭土地登記謄本、他項權利證明書、切結書、土地買賣
      契約書等）經檢察官、被告甲○○於本院審理時同意將該
      等證據資料列為證據調查，本院審酌上開證據資料作成時
      之情況，並無不適當之情形，且證據力並未明顯偏低，依
      刑事訴訟法第一百五十九條之五第一項規定，均應具有證
      據能力。
  二、訊據被告甲○○固不否認有於前開時、地，透過張駿邦向
      陳明華、陳正雄、李煌村、黎玉正、丁○○、蔡忠仁等人
      取得款項等事實，惟矢口否認有何犯行。辯稱：成立大自
      然公司後，伊是負責公關、土地取得，錢都是張駿邦交給
      伊，伊把錢大部分用在地方公關，目的在地方基礎打好，
      有利之後的開發，這部分並沒有相關單據，但伊都有向公
      司報告，張駿邦總共交給我八百多萬，後來鄉長雲天寶、
      村長陳志強認為我們資格不符，叫田楊美嬅、羅文祥拋棄
      ，當時不知情，拋棄後才知道，人頭費還沒有給，實際買
      土地金額是五百多萬元，其他都花在籌備及開發上云云。
  三、本院查：
  （一）上揭有關被告甲○○如何於前開時、地，與乙○○共同
        陳稱渠等可以取得新竹縣尖石鄉原住民保留地，透過關
        係變更地目，開發休閒事業，使陳明華、陳正雄、李煌
        村、黎玉正、丁○○、蔡忠仁等人分別交付出資額共計
        一千二百八十八萬元予張駿邦，再轉交甲○○；甲○○
        取得款項後，由乙○○提供田楊美嬅、羅文祥為人頭，
        登記為系爭土地地上權人，並成立大自然公司等事實，
        為被告甲○○所不否認，並經證人田楊美嬅於偵查時證
        述明確，復有大自然公司設立登記表、出資明細表、系
        爭土地登記謄本、他項權利證明書、切結書、土地買賣
        契約書等件在卷可稽。是本案李煌村、丁○○等人確實
        因被告甲○○、乙○○陳稱可以取得原住民保留地，透
        過關係變更地目，開發休閒事業等語，始交付各該款項
        予張駿邦，再轉交甲○○等情，已堪認定。
  （二）被告甲○○雖辯稱：相關款項都用在地方公關，沒有相
        關單據，但都有向公司報告云云。惟查：
    １、按出資取得原禁止或限制開發之土地，期待日後地目變
        更，圖以轉售或自行開發藉此獲利，本屬正常之投資行
        為，如確有投資、開發計畫，僅因事後情事變更，投資
        失利，僅為投資應有之盈虧風險，並不構成任何犯罪行
        為。
    ２、惟本案被告甲○○係與乙○○共同佯稱可透過關係變更
        地目，藉以詐騙李煌村、丁○○等人出資，已非單純之
        投資行為。又變更地目事涉整體經濟開展、國土開發利
        用、環境影響評估等，權責機關上至中央各部會主管機
        關，下至縣市政府，乃至鄉鎮市公所承辦人員，並非少
        數首長、立委、民意代表或專家學者可決策或執行。被
        告甲○○辯稱相關款項都用在地方公關云云，已屬無稽
        ，核屬施用詐術無訛。
    ３、又被告甲○○、乙○○利用人頭取得相關土地地上權，
        並未支付任何代價等情，業據證人田楊美嬅於偵查中證
        述屬實（見他卷第三三頁），是卷附系爭土地買賣契約
        書（每筆土地各五百萬元），顯為通謀虛偽簽立，不足
        為被告甲○○有利之認定。
    ４、況縱令被告甲○○確實將款項用於地方公關，惟其中或
        有部分不法行賄金額，然豈會全無合法支出（如政治獻
        金、小額捐款、贊助地方公益活動等）不能曝光？又豈
        會全無單據留供股東查核？另甲○○辯稱有向公司報告
        云云，已為身兼大自然公司監察人之告訴人丁○○所否
        認，倘被告甲○○確有將相關款項用於公關，縱該等公
        關費用不能曝光，豈有不能以口頭或自行記載帳目向公
        司內部董監事報告或自行留存帳冊之理？是被告甲○○
        顯然自始即以變更地目為名，行詐騙股東之實，洵堪認
        定。被告甲○○前開所辯，核與事證不符，亦與常情有
        違，顯係事後卸責避就之詞，不足採信。
  （三）綜上所述，本案事證明確，被告甲○○犯行，洵堪認定
        。
  四、被告甲○○行為後，刑法第三十三條第五款關於罰金刑之
      規定於民國九十四年二月二日修正公布，並自九十五年七
      月一日施行，且刑法施行法於九十五年六月十四日增訂該
      法第一條之一規定，並同自九十五年七月一日施行。經比
      較新舊法結果，以舊法之規定對被告有利，自應適用行為
      時之法律。至刑法第二十八條關於共同正犯、第五十五條
      關於想像競合犯等規定雖亦修正，然僅為但書文字修正，
      屬法理之明文化，非屬法律之變更，應適用新法之規定（
      最高法院九十五年度第八次刑事庭會議決議意旨參照）。
  五、核被告甲○○所為，係犯刑法第三百三十九條第一項之詐
      欺取財罪。被告甲○○與乙○○二人間，就前開犯行，有
      犯意聯絡及行為分擔，為共同正犯。又被告甲○○以一詐
      欺行為，同時詐騙陳明華、陳正雄、李煌村、黎玉正、丁○○、蔡忠仁等六人之款項，為同種想像競合犯，應依刑
      法第五十五條規定，從一重處斷。
  六、爰審酌被告甲○○之素行、犯罪之動機、目的均僅為一己
      之私利，犯罪之手段、詐騙所得金額，及犯罪後之態度等
      一切情狀，宣告如主文所示之刑。末查被告甲○○為本案
      詐欺犯行之時間，在九十六年四月二十四日以前，與中華
      民國九十六年罪犯減刑條例第二條第一項第三款之規定相
      符，合於減刑條件，應依法減其宣告刑二分之一，以示懲
      儆。
貳、無罪部分：
  一、公訴意旨另以：被告張駿邦與甲○○、乙○○共同基於意
      圖為自己不法所有之犯意聯絡，於八十九年五月間，佯稱
      可以集資新台幣（下同）一千萬元，向新竹縣尖石鄉公所
      承購尖石鄉○○段第二九一號、二九一之一號二筆原住民
      保留地地上權，發展休閒事業，致使陳明華、陳正雄、李
      煌村、黎玉正、丁○○、蔡忠仁等人陷於錯誤，而分別出
      資交付張駿邦共計一千二百八十八萬元，因認被告張駿邦
      共同涉犯刑法第三百三十九條第一項之詐欺取財罪嫌云云
      。
  二、按犯罪事實應依證據認定之，無證據不得認定犯罪事實；
      又不能證明被告犯罪者，應諭知無罪之判決，刑事訴訟法
      第一百五十四條第二項、第三百零一條第一項分別定有明
      文。次按刑事訴訟法第一百六十一條已於九十一年二月八
      日修正公布，其第一項規定：檢察官就被告犯罪事實，應
      負舉證責任，並指出證明之方法。因此，檢察官對於起訴
      之犯罪事實，應負提出證據及說服之實質舉證責任。倘其
      所提出之證據，不足為被告有罪之積極證明，或其指出證
      明之方法，無從說服法院以形成被告有罪之心證，基於無
      罪推定之原則，自應為被告無罪判決之諭知（最高法院九
      十二年台上字第一二八號判例意旨參照）。
  三、本件公訴人認被告張駿邦涉犯上開等罪嫌，無非係以此部
      分事實，業據被告於偵查時供述在卷，並經證人李煌村、
      丁○○、田楊美嬅於偵查中證述明確，復有大自然公司設
      立登記表、出資明細表、系爭土地登記謄本、他項權利證
      明書、切結書、土地買賣契約書等件為其論據。
  四、訊據被告張駿邦固不否認有於前開時、地，成立大自然公
      司擔任董事長，有收受股東之上開金額等事實，惟堅決否
      認有何犯行，辯稱：伊收到錢後就轉手給甲○○、乙○○
      處理，九十年四月起就沒有參與尖石開發案了，九十四年
      得知拋棄地上權時，已經離開公司等語。是本案之爭執要
      點即為：被告張駿邦是否有與甲○○、乙○○共同意圖為
      自己不法所有而為詐欺取財犯行？本院自應加以審酌。
  五、本院查：
  （一）查被告張駿邦向李煌村、丁○○等人取得出資金額共計
        一千二百八十八萬元，成立大自然公司後擔任董事長，
        有將款項交予甲○○等事實，業據被告張駿邦於偵查及
        本院審理時均供認不諱，並有大自然公司設立登記表、
        出資明細表等件在卷可稽，固堪認定。
  （二）然被告張駿邦將所取得之金額轉交予被告甲○○、乙○○之確實金額若干，被告張駿邦與甲○○、乙○○前後
        供述不一，惟渠等先於九十三年五月二十一日偵查中供
        述募得資金一千萬元，張駿邦確實交給甲○○、乙○○
        運作等語（見發查卷第二七、二八頁）；嗣於九十三年
        六月四日被告甲○○供述被告張駿邦轉交的一千萬元由
        伊統籌運用，被告乙○○沒有拿任何錢等語（見發查卷
        第三五頁）；雖被告甲○○、乙○○於九十三年八月二
        十三日第三次偵查中及本院準備程序時，已改稱實際上
        拿到的金額只有八百六十萬元云云（見他卷第一一頁、
        本院卷第三八頁），然依被告甲○○、乙○○於案發前
        後之大自然公司股東會議紀錄顯示，將公司款項挪用報
        支不清者，應僅係被告甲○○、乙○○，有卷附大自然
        公司九十年九月二十五日股東會議紀錄、九十四年十一
        月十日切結書為證（見本院卷第四二、一０九頁），是
        被告張駿邦應確實所取得之款項全數轉交被告甲○○，
        洵堪認定。
  （三）而被告張駿邦已於九十年三月間，經大自然公司解除董
        事長職務（據告訴代理人毛英富律師陳述在卷，見他卷
        第一七頁），再於九十年五月二十一日，遭被告甲○○
        、乙○○以緊急提案指稱帳目不清，讓出全部股份，退
        出大自然公司經營，嗣由大自然公司股東會追認，並變
        更董事長為陳明華等情，有卷附大自然公司緊急提案、
        九十一年一月二十七日會議紀錄在卷可證（見發查卷第
        七九頁、本院卷第四五頁），依被告張駿邦轉交相關款
        項之時間，距其遭解除職務、與被告甲○○、乙○○因
        帳目發生齟齬之時間不到一年研判，適足佐證被告張駿
        邦應無與甲○○、乙○○共同詐欺甚明。
  六、綜上所述，共同被告甲○○雖事後翻供辯稱僅收受被告張
      駿邦轉交八百多萬元，然並無證據足認被告張駿邦在本案
      中自始即有詐欺犯行，且其自九十年三月間即已遭公司解
      職，是其辯稱：伊沒有詐欺等情，尚非無據，應堪採信。
      此外，復查無其他積極證據足證被告張駿邦確有與甲○○
      、乙○○共同詐欺犯行，揆諸首揭說明，自應諭知被告張
      駿邦無罪之判決。
據上論斷，應依刑事訴訟法第二百九十九條第一項前段、第三百
零一條第一項，刑法第二條第一項、第二十八條、第三百三十九
條第一項、第五十五條，中華民國九十六年罪犯減刑條例第二條
第一項第三款、第七條，判決如主文。
本案經檢察官彭聖斐到庭執行職務。
中    華    民    國    96    年    12    月    28    日
            刑事第六庭  審判長法  官  高文淵
                              法  官  饒金鳳
                              法  官  林鈺琅
以上正本證明與原本無異。
如不服本判決，應於收受送達後十日內向本院提出上訴狀。
                              書記官  林蔚然
中    華    民    國    96    年    12    月    28    日
附錄本案論罪科刑法條全文：
刑法第339 條：（普通詐欺罪）
  意圖為自己或第三人不法之所有，以詐術使人將本人或第三人
  之物交付者，處五年以下有期徒刑、拘役或科或併科一千元以
  下罰金。
  以前項方法得財產上不法之利益或使第三人得之者，亦同。
  前二項之未遂犯罰之。
